【裁判字號】    99,上訴,1450
【裁判日期】    990805
【裁判案由】    偽造有價證券等
【裁判全文】
臺灣高等法院刑事判決                99年度上訴字第1450號
上  訴  人
即  被  告  丙○○
選任辯護人  郭憲文律師
上列上訴人因偽造有價證券等案件，不服臺灣臺北地方法院98年
度訴字第1979號，中華民國99年3 月24日第一審判決（起訴案號
：臺灣臺北地方法院檢察署97年度偵續字第759 號），提起上訴
，本院判決如下：
    主  文
原判決撤銷。
丙○○意圖供行使之用，而偽造有價證券，處有期徒刑年陸月
，偽造如附表所示支票壹紙沒收。
    事  實
一、丙○○於民國94年7月起至96年7月4 日止，任職址設臺北市
    ○○路○段200號10樓邱富建設股份有限公司（下稱邱富公司
    ）之業務經理，負責邱富公司收付款項業務，並代實際負責
    人乙○○○（原名邱鏡溶，於95年4 月11日更名，起訴書誤
    載為負責人）領取乙○○○在華泰商業銀行萬華分行（下稱
    華泰商銀）開設支存191-8 號支票存款帳戶之空白支票本，
    及支票本平日由乙○○○保管，如須以支票支付邱富公司相
    關業務費用，則交由丙○○填寫發票日期、支票金額後，再
    由乙○○○用印等業務，為從事業務之人。詎丙○○竟意圖
    為自己不法之所有，基於業務侵占之犯意，於95年3 月15日
    ，在邱富公司內，利用代填支票而由乙○○○親交華泰商銀
    票號AA0000000至AA0000000號空白支票本之機會，填寫AA00
    00000至AA0000000支票交予乙○○○，趁機撕下其中AA0000
    000號空白支票1紙（下稱涉案支票）而侵占入己，並意圖供
    行使之用，基於偽造支票之犯意，填載涉案支票之發票日期
    為96年5月16日、票面金額為新台幣（下同）685,000元持以
    備用。再於95年6月9日（起訴書誤載為95年3 月15日），利
    用乙○○○交付印鑑章代向華泰商銀領取上開支存空白支票
    本之機會，未經乙○○○同意，在涉案支票發票人簽章欄內
    盜蓋乙○○○之印鑑章而偽造涉案支票（如附表所示）伺機
    行使。嗣丙○○於96年9月11日，前往臺南市○區○○○街
    36 巷20號其不知情同學王俊仁住處，商議調現，王俊仁應
    允，並交付現金40萬元及4張票面金額合計28萬5千元支票而
    加以行使。旋王俊仁於96年9月14日將涉案支票存入其妻徐
    無雙在臺灣土地銀行安平分行000000000000號帳戶內，於96
    年9月15日兌現，始為乙○○○循線查悉上情。
二、案經乙○○○訴由臺灣臺北地方法院檢察署檢察官偵查起訴
    。
    理  由
壹、證據能力
一、證人即告訴人乙○○○於警詢；97年5月23日、同年9月24日
    檢察事務官詢問時所為之陳述，屬被告以外之人於審判外之
    陳述，且上訴人即被告丙○○及其選任辯護人對該等證據能
    力有所爭執，公訴人復未主張上開筆錄有何例外得為證據之
    情形，依刑事訴訟法第159條第1項規定，應認無證據能力。
二、證人乙○○○於98年8月18日、同年8月25日檢察官訊問時所
    為之陳述，業經具結，且無顯不可信之情形，復於原審到庭
    具結而為陳述，並經被告及其選任辯護人行使反對詰問，依
    刑事訴訟法第159條之1第2 項規定，乙○○○上開偵訊筆錄
    ，均有證據能力。
三、以下所引其餘證據，經本院當庭提示，檢察官、被告及其選
    任辯護人對於被告以外之人於審判外之言詞及書面陳述，均
    表示無意見，同意作為證據（本院卷第26反頁），且本院審
    酌該言詞陳述或書面陳述作成時，並無違法或不當之狀況，
    依刑事訴訟法第159條之5第1 項規定，均有證據能力，合先
    敘明。
貳、實體部分
一、訊據被告對伊於上開時、地擔任邱富公司業務經理，涉案支
    票票面金額係伊以機器打印，發票日、同號票根各欄均由伊
    於95年3 月15日填寫，事後以涉案支票向王俊仁調現，王俊
    仁交付現金40萬元，另簽發票面總額合計28萬5千元支票4張
    予伊。嗣王俊仁以其妻徐無雙於台灣土地銀行平安分行帳戶
    提示兌現等事實坦承不諱，惟矢口否認有業務侵占、偽造有
    價證券犯行，辯稱：涉案支票係乙○○○用印，且因乙○○○於偵查中陳述：印章是伊95年2月6日領支票時盜蓋的，而
    公訴人認伊於95年3月15日發票時盜蓋，二者已有不符；依
    領取支票簿登記簿記載，95年2月6日伊以簽名領取空白支票
    本，斯時乙○○○尚未更名，無法盜蓋乙○○○印章。另遍
    查卷內無伊在95年6月9日盜蓋印章之證據，且95年6月9日係
    被告或乙○○○領取支票本尚有疑義，而乙○○○不會讓其
    視線離開印章，原判決顯然以臆測之詞冤枉伊云云。
二、經查：
(一)上開事實，業經證人即告訴人乙○○○證述在卷（原審卷第
    38至42頁），其中涉案支票由被告於上開時、地交予王俊仁
    調現，事後再以徐無雙上開台灣土地銀行安平分行帳戶兌現
    之事實，亦據王俊仁、徐無雙（偵卷第13頁、偵續卷第7、9
    頁、他卷第22、23頁）證述無訛，並有華泰商銀99年1 月12
    日（99）華泰總萬華字第278號函及所附印鑑卡2紙、領取支
    票簿登記簿1紙及支票領取證8份、收據影本1 紙、涉案支票
    及支票存根影本、華泰商銀98年9月2日（98）華泰總萬華字
    第08 039號函、97年6月10日（97）華泰總萬華字第04735號
    函及往來明細各1份（原審卷第23之1至23之6頁、偵續卷第1
    1、3 1、32頁、他卷第3至5頁、偵卷第24至50頁）在卷可考
    。
(二)乙○○○證稱：涉案支票非其開立，也未在涉案支票上蓋「
    乙○○○」印鑑章，先前沒有看過涉案支票。邱富公司業務
    上要用支票時，被告跟我說要開票，我從金庫把整本支票本
    拿出來交給被告簽發，再交給我蓋章（原審卷第39至41頁）
    。因被告對涉案支票係其於95年3 月15日填載發票日、票面
    金額，同時填載涉案支票票根之內容等情（他卷第20反頁、
    偵卷第13頁、偵續卷第22頁），並不否認，參以AA0000000
    至AA0000000號支票發票日亦均為95年3月15日，有上開支票
    影本存卷可參（本院卷第63至65頁），顯然乙○○○於95年
    3 月15日將AA0000000至AA0000000號空白支票本整本交被告
    填載相關支票，被告得以在未經乙○○○同意下，擅自撕下
    涉案支票予以侵占，並於是日加以填載涉案支票之發票日、
    票面金額等情無誤。被告於95年2月6日曾代乙○○○領取AA
    0000000至AA0000000號空白支票本，已接觸上開空白支票本
    ，然如在未曾簽發任何支票即擅自撕下涉案支票備用，並於
    涉案支票存根填載「受款人：雜支」、「支出：1260」等字
    樣，極易為乙○○○發覺，自以95年3 月15日填載涉案支票
    存根之同時填載涉案支票發票日、面額，較符合常情。又被
    告坦承填載涉案支票發票日、票面金額時點為95年3 月15日
    ，適與涉案支票存根聯記載日期「95年3 月15日」吻合，在
    無其他積極事證證明被告係於95年6月9 日盜蓋「乙○○○」
    印鑑章時，始填載涉案支票，自以被告所自承之事實為認定
    之依憑。
(三)觀諸華泰商銀支存191-8 號支存帳戶領取支票簿登記簿，可
    知95年2月6日（支票號碼0000000至804700號）、95年8月4
    日（支票號碼0000000至0000000號）、95年11月10日（支票
    號碼0000000至0000000號）、96年3月23日（支票號碼00000
    00至0000000 號）領取人簽章欄或簽「丙○○」或簽「葉」
    ；95年4月13日（支票號碼0000000至0000000號）、95年6月
    9日（支票號碼0000000至0000000號）、96年7月13日（支票
    號碼0000000至0000000號），前者在領取人簽章欄中蓋印「
    邱鏡溶印」、後二者蓋印「乙○○○」，另95年9月8日（支
    票號碼0000000至0000000號）領取人簽章欄則簽「乙○○○
    」字樣等情，有上開登記簿存卷可參（原審卷第23-3頁）。
    參以乙○○○證述：華泰商銀支存191-8號支存帳戶之空白
    支票本，有時被告以他自己名字簽領，有時交印鑑章給被告
    取領（原審卷第38反頁），核與被告自承：領取人簽章欄「
    丙○○」或「葉」係其親簽。領取上開支存空白支票本，可
    能是乙○○○自己去領，也可能是他開車載我去，拿印章給
    我，讓我去領的（本院卷第26反頁、原審卷第44反頁），證
    人即華泰商銀職員甲○○到庭證稱：在我經辦領取空白支票
    本中，除了被告、乙○○○外，沒有其他人去領取（本院卷
    第56頁）等語大致相符。再印證領取支票簿登記簿95年6月9
    日、96年7月13日華泰商銀經辦人既均係甲○○，則上開2次
    領取空白支票本確實係由被告或乙○○○所領取，並於領取
    人簽章欄上蓋以「乙○○○」印鑑章。又王俊仁證稱：在95
    年間，被告有說要跟我調現金685,000元等語（偵卷第14 頁
    ），雖其亦稱：是不是這張票我不確定（偵卷第14頁），倘
    被告於95年間向王俊仁調票借錢所用之支票非涉案支票，焉
    有票面金額適巧完全吻合之理，故涉案支票早於95年間已經
    被告填載發票日、票面金額並用印完成，始得持以向王俊仁
    調現無訛。再被告可能取得「乙○○○」印鑑章之時點為95
    年6月9日、96年7月13日，因涉案支票既早於95年間即已簽
    發用印完成，則被告盜蓋「乙○○○」印鑑章於涉案支票上
    之時點應為95年6月9日。至乙○○○雖證述：被告要出去用
    存摺領款時，也會把印章交給他。申請空白支票也是被告去
    辦（原審卷第39、41反頁），然因被告自承：乙○○○除可
    能開車載他去，拿印章讓伊取領（空白支票本）外，不可能
    讓他的印章離開他的視線。支票領取證上的章是乙○○○在
    公司蓋好再拿給我去申請（原審卷第42、44反頁），則在無
    其他積極事證證明被告曾取得「乙○○○」印鑑章前往銀行
    提款及卷附支票領取證上蓋用「乙○○○」印鑑章確實係被
    告蓋用前提下，自以被告所自承，唯一可能取得「乙○○○
    」印鑑章之時點為95年6月9日。從而，被告於95年6月9日利
    用代乙○○○領取空白支票本而取得「乙○○○」印鑑章之
    際，盜用「乙○○○」印鑑章於涉案支票上，應堪認定。
(四)乙○○○（原名邱鏡溶）於95年4 月11日始更名為「乙○○○」，並於95年4 月13日將華泰商銀支存帳戶之印鑑章變更
    為「乙○○○」，有華泰銀行支存191-8帳戶印鑑卡2張存卷
    為憑（原審卷第23之2頁）。且涉案支票之前之AA0000000至
    AA0000000號3張支票所蓋用之印鑑章為「邱鏡溶印」，該等
    支票之交易日期均為95年3月15日，亦均兌現，有上開支票3
    紙影本、華泰商銀存摺客戶資料明細表附卷可稽（本院卷第
    63至65頁、偵卷第30頁）。倘涉案支票係由乙○○○指示被
    告填寫發票日、票面金額，乙○○○親自用印，焉有於95年
    3月15日乙○○○明知尚未更名前，於同一日簽發AA0000000
    至AA0000000號3張支票及涉案支票時，竟分別蓋用「邱鏡溶
    印」、「乙○○○」之理。果涉案支票係乙○○○支付「翁
    火土」處理土地之費用，何以證人即被告所指「翁火土」處
    理土地所在之汐止市○○段橫科小段495之5地號之購買者林
    鴻坤證稱：曾透過汐止市長黃建清、台北縣許永河向乙○○○購買土地，不認識「翁火土」，也未曾委託「翁火土」處
    理（偵續卷第20、21頁）。又被告辯以：涉案支票確實係「
    翁火土」嫌票期太長而老闆沒有錢，才好心幫乙○○○，湊
    48萬元給「翁火土」，另簽18萬借據在「翁火土」那邊（偵
    續卷第9 頁），果如此，何以被告交付予「翁火土」之金額
    共66萬元非涉案支票之金額685,000 元？何以檢察官調閱「
    翁火土」之戶籍資料，汐止市並無該人存在，有法務部戶役
    政連結作業系統、台北縣汐止市戶政事務所97年6 月26日北
    縣汐戶字第0970003443號函存卷可參（偵卷第52、60頁）。
    再被告自承：「翁火土」迄今均未向被告索討尚未支付之款
    項（偵卷第7 頁），顯與一般不熟識債權人唯恐債務人脫產
    均會積極催討債務之常理有違。至王俊仁陳稱：被告在此1
    年前，有向我借錢，我沒有錢借他，他有說是汐止翁先生的
    票（偵續卷第7 頁），然以被告既打算偽造涉案支票向王俊
    仁調現，則其假以「翁先生」名義，亦不足為奇，尚難證明
    確實有「翁火土」因林鴻坤向乙○○○購買土地而取得涉案
    支票之事實。是以，涉案支票顯非乙○○○所簽發用印，要
    無疑義。
(五)證人之證言，縱令先後兩歧或未盡相符，仍得本於審理所得
    心證，就其一部分認為真實予以採取。乙○○○曾證以：95
    年2月6日將「邱鏡溶印」印章交被告領取空白支票（原審卷
    第40頁），惟經選任辯護人提示領取支票簿登記簿後，馬上
    改以：是日係被告簽名領取（原審卷第40反頁）。又稱：記
    憶中8本空白支票本係被告去領，領取支票簿登記簿上95年9
    月8 日「乙○○○」非其簽名等情，以乙○○○為年逾70之
    人士，記憶常隨時間久遠而模糊，惟其對涉案支票係被告利
    用其交付整本空白支票本填載相關業務費用時，擅自撕下予
    以侵占，並利用領取空白支票本而取得「乙○○○」印鑑章
    之機會予以盜用等節，迭次陳述一致，因乙○○○未曾察覺
    被告何時侵占涉案支票，何時盜蓋「乙○○○」印鑑章，直
    至涉案支票兌現時，始察悉上情，自無法準確陳明被告犯罪
    之時點，自難以乙○○○就細節前後陳述稍有不一而認其證
    詞不可採信。雖卷內尚無直接證據證明被告於95年6月9日盜
    蓋「乙○○○」印鑑章，然因盜蓋印鑑章乃違法行為，自應
    祕而不宣，若非被告坦承，或當下直擊被告盜用印鑑章外，
    實難察得直接證據予以認定。然考諸乙○○○否認95年6月9
    日係其領取空白支票本，亦未簽發用印涉案支票，而甲○○
    證述：95年6月9日係被告或乙○○○前往領取空白支票本，
    不會有第三人領取等語，且被告不否認乙○○○可能將「乙○○○」印鑑章持交伊去領取空白支票本，涉案支票係其填
    載發票日、票面金額，並持以向王俊仁調現等情，佐以被告
    所辯涉案支票應係乙○○○蓋印用以支付「翁火土」處理土
    地費用之諸多辯詞，均不足採信，已如前述。則被告既不可
    能有其他機會持有「乙○○○」印鑑章，自應認被告於95年
    6 月9日利用領取空白支票本之機會盜蓋「乙○○○」印鑑
    章等節，並無違背經驗法則及論理法則。
三、綜上所述，被告所辯，均不足採。本件事證明確，應依法論
    科。
四、被告行為後，刑法及罰金罰鍰提高標準條例業經修正，並自
    95年7月1日生效施行。關於本件：
  (1)刑法第33條第5款有關罰金之最低額度修正後已提高，比較
    新舊法，以舊法有利於被告。
  (2)刑法第55條牽連犯規定業經刪除，此刪除雖非犯罪構成要件
    之變更，但顯已影響行為人刑罰之法律效果，自屬法律變更
    。比較新舊法結果，仍應適用舊刑法較有利於被告。
  (3)綜合上開法律修正前、後之比較，以舊刑法對被告較為有利
    ，自應整體適用舊刑法相關規定。
五、核被告所為，係犯刑法第336條第2項業務侵占罪及同法第20
    1 條意圖供行使之用，而偽造有價證券罪。被告盜蓋乙○○○印鑑為偽造涉案支票之部分犯行，被告偽造支票後進而行
    使，其低度之行使行為為高度之偽造行為所吸收，均不另論
    罪。被告偽造有價證券後，向不知情王俊仁調現而行使，使
    王俊仁交付票面價值之對價，因其自身原即含有詐欺性質，
    自不另論以詐欺罪（最高法院43年度台非字第45號判例意旨
    參照）。被告業務侵占涉案空白支票之目的，即在事後伺機
    盜蓋乙○○○印鑑章而偽造涉案支票，進而加以行使，是其
    所犯業務侵占與偽造有價證券罪間，有手段目的之牽連關係
    ，應從一重論以偽造有價證券罪。至被告自乙○○○處取得
    空白支票本後撕取1紙侵占入己，所涉刑法第336條第2 項業
    務侵占罪，雖未據起訴，然此部分與已起訴偽造有價證券罪
    有牽連犯之裁判上一罪關係，並經原審於審理時告知罪名（
    原審卷第63反頁），使當事人有辯論機會，本院自應併予審
    理。
六、原審認被告犯罪明確，予以論罪科刑，固非無據，惟查：(1)
    被告坦承填載涉案支票發票日、票面金額時點為95年3 月15
    日，原判決率認係95年6月9日，尚有未合。(2)被告持涉案支
    票向王俊仁調現而加以行使，王俊仁交付等額現金及支票4
    紙予被告，顯然被告並非利用不知情王俊仁提示涉案支票，
    再取得兌現之現金而行使，原判決認被告利用不知情王俊仁
    、徐無雙行使涉案支票，為間接正犯，尚有誤會。被告上訴
    否認犯罪，核無理由，已如前述。惟原判決既有上開可議之
    處，自應撤銷改判。
七、爰審酌被告身為邱富公司之業務經理，仗恃深受乙○○○信
    任得以取得空白支票本之機會侵占涉案支票，再利用代領空
    白支票本取得印鑑章之時機而加以盜用，並持向他人調現，
    造成乙○○○受損甚鉅，衡以被告飾詞狡辯，且迄未賠償乙○○○之損害，顯然犯後態度不佳，暨其犯罪之動機、目的
    、手段等一切情狀，量處如主文第2項所示之刑。被告偽造
    如附表所示之支票，應依刑法第205條規定沒收。
據上論斷，應依刑事訴訟法第369條第1項前段、第364條、第299
條第1項前段，刑法第2條第1項前段、第201條第1項、第336條第
2項、第205條、修正前刑法第55條，刑法施行法第1條之1，判決
如主文。
本案經檢察官柯麗鈴到庭執行職務。
中    華    民    國    99    年    8    月     5     日
                  刑事第二庭審判長法  官 洪光燦
                                  法  官 林恆吉
                                  法  官 李麗玲
以上正本證明與原本無異。
如不服本判決，應於收受送達後10日內向本院提出上訴書狀，其
未敘述上訴之理由者並得於提起上訴後10日內向本院補提理由書
（均須按他造當事人之人數附繕本）「切勿逕送上級法院」。
                                  書記官 廖婷璇
中    華    民    國    99    年    8    月     5     日
附錄本案論罪科刑法條全文
中華民國刑法第336條（公務公益侵占罪、業務侵占罪）
對於公務上或因公益所持有之物，犯前條第 1 項之罪者，處 1
年以上 7 年以下有期徒刑，得併科 5 千元以下罰金。
對於業務上所持有之物，犯前條第 1 項之罪者，處 6 月以上
5 年以下有期徒刑，得併科 3 千元以下罰金。
前二項之未遂犯罰之。
中華民國刑法第201條（有價證券之偽造變造與行使罪）
意圖供行使之用，而偽造、變造公債票、公司股票或其他有價證
券者，處3 年以上 10 年以下有期徒刑，得併科 3 千元以下罰
金。
行使偽造、變造之公債票、公司股票或其他有價證券，或意圖供
行使之用，而收集或交付於人者，處 1 年以上 7 年以下有期徒
刑，得併科 3 千元以下罰金。
附表   偽造之支票
┌──────┬──────┬──────┬───────┬───────┐
│支票號碼    │付款人      │發票人      │發票日期      │金額          │
├──────┼──────┼──────┼───────┼───────┤
│AA0000000   │華泰商業銀行│乙○○○    │96年5月16日   │685,000元     │
│            │萬華分行    │（盜蓋邱大平│              │              │
│            │            │一之印鑑1枚 │              │              │
│            │            │）          │              │              │
└──────┴──────┴──────┴───────┴───────┘

司法院資訊處製作；財團法人民間司法改革基金會備份。
